臺灣屏東地方法院民事判決　　　　　　　 95年度訴字第216號
原　　　告　乙○○
被　　　告　甲○○
訴訟代理人　吳文豊律師
上列當事人間請求返還不當得利事件，本院於民國96年2 月7日
言詞辯論終結，判決如下：
    主      文
原告之訴及假執行之聲請均駁回。
訴訟費用由原告負擔。
    事實及理由
一、原告主張：緣訴外人鍾振興於民國80幾年間向被告借錢新臺
    幣（下同）3,530,000 元，因為被告要上班無法親自交付上
    開借款與鍾振興，是被告先將預扣3 分利後之借款3,300,00
    0 元匯入伊之帳戶內，再由伊將上開借款交付鍾振興，因此
    鍾振興答應伊可獲取以3,300,000 元計算之7 分利作為手續
    費，嗣後鍾振興無力清償上開借款，伊遂與被告約定將訴外
    人即鍾振興之妻李聰霞所有之坐落高雄市○○區○○段973
    建號房屋及坐落同段190 地號土地（下稱系爭房地）移轉登
    記與被告，惟被告竟復稱系爭房地價值過低，反悔要求伊還
    錢，伊當時很害怕，且因被告是伊弟弟之同事，伊很重感情
    ，就答應還錢與被告，且開立伊之支票與被告，於還了2,80
    0,000 元後，因沒有錢遂拿回尚未到期之支票，改簽發面額
    50,000元之支票與被告，再還了500,000 元後，又因無資力
    之故，復取回未到期之支票，改簽發面額30,000元的支票與
    被告，再還了30,000元後，就因無力支付，便不再清償，故
    被告總共在原告處領走3,130,000 元，然伊後來獲悉被告早
    已與鍾振興私下聯絡，爰依民法不當得利之規定，請求被告
    返還其所獲取之利益等語，並聲明：（一）被告應給付原告
    3,100,000 元及自86年9 月15日起至清償日止，按週年利率
    百分之5 計算之利息；（二）願供擔保，請准宣告假執行。
二、被告則以：伊於81年8 月間，提供其所有坐落屏東縣長治鄉
    ○○段158 之7 地號土地及坐落同段140 建號房屋設定抵押
    權予高雄區中小企業銀行股份有限公司，向上開銀行借得30
    0 餘萬元，且將上開所獲借款交與原告，作為原告自身貸放
    民間2 胎放款之資金，原告嗣將上開款項貸與鍾振興。之後
    原告欲清償對被告之債務，便先後簽發面額不等之支票與伊
    ，迄於86年9 月15日止，伊共獲兌現3,130,000 元，惟尚有
    170,000 元未獲清償，是伊雖確實自原告處受領3,130,000
    元，但此有伊與原告間之債權契約為依據，並非無法律上之
    原因而受有利益，故原告之訴無理由等語，資為抗辯。並聲
    明：原告之訴駁回。
三、兩造不爭執事項：
（一）被告於83年至86年間，曾兌現原告所簽發付款人為臺灣土
      地銀行中山分行之支票，受領之金額達3,130,000 元。
（二）被告於81年間曾交付原告3,300,000元。
四、本件兩造之爭點厥為：原告可否依不當得利之規定請求被告
    返還其自原告處所受領之3,100,000 元？茲析述本院之見解
    如下：
（一）按無法律上之原因而受有利益，致他人受損害者，應返還
      其利益。雖有法律上之原因，而其後已不存在者，亦同，
      民法第179 條固定有明文，惟凡主張不當得利請求權存在
      之當事人，對於不當得利請求權之成立要件應負舉證責任
      ，即應證明他方係無法律上之原因而受有利益，致其受有
      損害。如受利益人係因給付而得利時，所謂「無法律上之
      原因」，係指給付「欠缺給付之目的」，故主張該項不當
      得利請求權存在之當事人，自應舉證證明該給付欠缺給付
      之目的（最高法院94年台上字第542 號判決意旨參照）。
      且按當事人主張有利於己之事實者，就其事實有舉證之責
      任，民事訴訟法第277 條前段亦定有明文。本件原告既主
      張：被告自原告處所受領3,100,000 元，無法律上原因等
      語，是依據上揭法律規定，則應由原告就上開對其有利之
      事實負舉證之責任。
（二）經查，本件原告雖聲請傳喚證人鍾振興及李聰霞到庭作證
      ，但由鍾振興在臺灣高雄地方法院檢察署偵查中所陳稱：
      伊是找原告做二胎，原告放款給伊，伊提供伊太太李聰霞
      名下的房屋抵押，抵押權人是被告甲○○，後來伊發生車
      禍不省人事，李聰霞便把上開房屋過戶給甲○○等語（見
      臺灣高雄地方法院檢察署95年度偵緝字第1720號偵查卷宗
      ，下稱高雄地檢偵卷第27頁），即可知並非係鍾振興向被
      告借款，而係由原告借款與鍾振興之事實，且李聰霞亦曾
      於臺灣高雄地方法院83年度自字第299 號詐欺案件審理中
      陳稱：81年曾向地下錢莊借錢，還完後改向乙○○借等語
      綦詳，有臺灣高雄地方法院83年度自字第299 號刑事裁定
      在卷可參（見高雄地檢偵卷第32頁反面），亦核與上開鍾
      振興之陳述相符，益徵鍾振興係向原告借款之事實，足堪
      信實，是本院認無再次傳訊鍾振興及李聰霞之必要。其次
      ，原告亦自承確曾從事房屋及2 胎仲介，幫別人借錢給他
      人使用，從中賺取手續費，被告是金主等語綦詳（見本院
      卷宗第137 頁），顯見被告辯稱：伊將300 餘萬元交與原
      告，作為原告貸放民間2 胎放款之資金等語，並非全然無
      據，另參原告簽發給被告之支票高達數十張，金額由100,
      000 元至30,000元不等（見本院卷宗第8 頁至第30頁），
      且被告陸續兌現上開支票之時期亦延續2 至3 年，又因原
      告能從事房屋及民間2 胎放款仲介事業，顯非至愚對金錢
      毫無概念之人，則若如原告所述，兩造間並無任何法律關
      係存在，原告豈有可能如其所主張僅因害怕或重感情之故
      ，而於前後長達2 、3 年之時期內，按月給付被告甲○○
      總額多達3,130,000 元之款項，是原告上開主張之事實，
      顯與常理未符，難認有據。此外，原告復未提出其他積極
      證據，以證明被告無法律上之原因即受領原告之給付，是
      依據前段之規定及說明，自應由原告負擔客觀上之舉證責
      任，承擔其所主張之事實真偽不明之不利益。綜上，原告
      並未能證明被告自原告處受領金錢並無法律上原因，即不
      得依民法第179 條之規定請求被告返還其自原告處所受領
      之3,100,000 元。
五、從而，原告本於不當得利之法律關係，訴請被告給付3,100,
    000 元，及自86年9 月15日起至清償日止，按週年利率百分
    之5 計算之利息，即非有據，應予駁回。又原告之訴既經駁
    回，其假執行之聲請亦失所附麗，併予駁回。
六、本件事證已臻明確，兩造其餘攻擊防禦方法及舉證，核與本
    件判決結果無影響，爰不一一加以論列，附此敘明。
據上論結，本件原告之訴為無理由，依民事訴訟法第78條，判決
如主文。
中　　華　　民　　國　　96　　年　　2 　　月　　27　　日
                  民事第一庭  審判長法　官　徐美麗
                                    法  官  邱玉汝
                                    法  官  葉力旗
正本係照原本作成。
如不服本判決，應於收受送達後20日內向本院提出上訴書狀，其
未表明上訴理由者，應於提出上訴後20日內向本院補提理由書狀
（均須按他造當事人之人數附繕本）
                                    書記官　李勝群
中　　華　　民　　國　　96　　年　　2 　　月　　27　　日
